```{r setup-Nullstellenberechnung, include=FALSE}
# ---------------------------------------------------------------------------
#% maintainer:
#%   - Norman Markgraf
#%
# ---------------------------------------------------------------------------
source("../../prelude.R")
initPart(
    "10-Nullstellenberechnung",  # Dateiname ohne Suffix
    "Nullstellenberechnung"      # Verzeichnisname im Bilderverzeichnis 
    )
pathToImages = getPathToImages()
# ---------------------------------------------------------------------------

library(mosaic)
library(mosaicCalc)
```


# Nullstellenberechnung


### Die Nullstellenberechnung

[Ziel:]{.cemph} Das finden von Nullstellen von Funktionen, z.B.:

- Break Even Menge ($x_{BE}$) bei Gewinnfunktionen
- Interner Zinssatz ($i_{int}$) bei Normalinvestitionen 
- Zielwertbestimmung: $f(x) = c \Longleftrightarrow f(x) - c=0$


**Zwischenwertsatz:** Sei $f$ eine reelwertige, stetige Funktion auf dem Intervall $[a, b]$ mit entweder $f(a) \leq c \leq f(b)$ oder $f(b) \leq c \leq f(a)$. Dann gibt es ein $x_c$ aus $[a, b]$ mit $f(x_c)=c$.

($c$ liegt bei einer stetigen Funktion zwischen den Funktionswerten von $a$ und $b$, dann gibt es ein $x_c$ zwischen $a$ und $b$, dass $c$ als Funktionswert hat.)

**Zwei Fälle:**

- Ableitung bekannt und einfach zu bestimmen:  
    - $\rightarrow$ **Newtonverfahren (zur Nullstellenberechnung)** (**Tangentenverfahren**)
    
- Ableitung unbekannt oder schwer zu berechnen: 
    - $\rightarrow$ **Bisektionsverfahren**
    - $\rightarrow$ **Sekantenverfahren**
    - $\rightarrow$ **Regular Falsi** 


### Das Bisektionsverfahren

Gegeben ist eine (stetige) Funktion und zwei Stellen $a_0$, $b_0$, mit $f(a_0) \cdot f(b_0) < 0$. Dann gibt es, nach dem Zwischenwertsatz, eine Stelle $x_0 \in [a_0\,;\,b_0]$ mit $f(x_0)=0$ ist.

**Das Bisektionsverfahren:** 

[Startbedingung:]{.cemph} Gegeben sei ein Interval $[a_0\,;\, b_0]$ durch seine Grenzen $a_0$, $b_0$ mit 
$a_0 < b_0$ und $f(a_0) \cdot f(b_0) < 0$. Dann liegt (mindestens) eine Nullstelle in diesem Intervall.^[Genauer gesagt eine ungerade Anzahl und hoffentlich nur eine Nullstellen.]

[Im (i+1). Schritt:]{.cemph} Halbiere das Intervall $[a_i\,;\,b_i]$ an der Stelle $c_i = (a_i+b_i)/2$ und verwende als nächstes Intervall diejenige Hälfte weiter, in der eine Nullstelle liegt:

$$
    c_i = \frac{a_i + b_i}{2}; \qquad
    [a_{i+1}\,;\, b_{i+1}] = 
        \begin{cases}
            \left[a_i \,;\, c \right] & \text{ falls } f(a_i) \cdot f(c) \leq 0 \\[1.ex]
            \left[c\,;\, b_i \right] & \text{ sonst }
        \end{cases}
$$

**Interaktives Beispiel:**

<https://fomshinyapps.shinyapps.io/bisektionsverfahren/>

<!-- --->

### Die Programmiersprache R (I/ II) {.shrink include-only=use_r}

Um in R einfach mit Funktionen umgehen zu können laden wir zusätzlich zum Paket `mosaic` auch das Paket `mosaicCalc`:

```{r, eval=FALSE, echo=TRUE}
library(mosaic)
library(mosaicCalc)
```

Ein paar Befehle für den Anfang:

```{r r_demo_1, eval=FALSE, echo=TRUE}
# Variablenzuweisung:
a <- 3; A <- 0
# Vergleiche:
a == A; a != A
# Schleifen:
while (a != A) {
    a <- a - 1
    print("Und noch eins abziehen!")
}
print("Erledigt!")
# Abfragen:
if (a >= 2) { a <- 2 } else { a <- 0 }
print(paste("Es ist a =", a, "und A =", A))
```

<!-- --->

### Die Programmiersprache R (II/ II) {.shrink include-only=use_r}

```{r ref.label="r_demo_1", eval=TRUE}
```

<!-- --->

### R-Code für Bisektionsverfahren {.shrink include-only=use_r}

```{r, eval=TRUE, echo=FALSE}
library(mosaic)
library(mosaicCalc)
```

```{r}
bisektion <- function(fkt, a, b, maxiter=1000, minwidth=1/1000){
    # Bisektionsverfahren 
    if (fkt(a)*fkt(b) > 0) {
        stop("Das Intervall muss keine Nullstellen enthalten!")
    }
    if (a > b) { swap <- a; a <- b; b <- swap }
    iw <- (b-a); i <- 1
    while (iw > minwidth) {
        c <- (a+b)/2;
        cat("Iteration:", i, "\t(a+b)/2=", c, "\tf((a+b)/2)=", 
            fkt(c), "\na=", a, "\t fkt(a)=", fkt(a), 
            "\nb=", b, "\t fkt(b)=", fkt(b), "\n\n");
        i <- i + 1
        if (i > maxiter) break
        if (fkt(a)*fkt(c) <= 0) { b <- c } else { a <- c }
        iw <- (b-a)
    }
    erg <- list(fkt=fkt, a=a, b=b); return(erg)
}
```

<!-- --->

### Die Programmiersprache Python {include-only=use_python}

Sie müssen Python nicht unbedingt auf ihrem Rechner installieren. 
Sie können für unsere Progamme auch diesen Online-IDE für Python nutzen: https://repl.it/languages/python3

Sollten Sie aber Python installieren wollen, dann empfehle ich Ihnen:

1. https://www.python.org als Quelle für Python
2. https://www.python-kurs.eu/python3_kurs.php als gute Quelle, wie man in Python programmiert.
3. https://www.jetbrains.com/de-de/pycharm/ PyCharm als IDE für ihren Rechner.
4. Installieren Sie numpy mittels:

::: {.tiny}

```
> python -m pip install --user numpy scipy matplotlib ipython jupyter pandas sympy nose
```
:::

oder, falls sie Python2 auf ihrem Rechner haben, wie z.B. macOS user, dann vielleicht:

::: {.tiny}

```
> python3 -m pip install --user numpy scipy matplotlib ipython jupyter pandas sympy nose
```

:::

### Python-Code für das Bisektionsverfahren (I/ II){.shrink include-only=use_python}

Zuerst etwas vorbereitenden Code:

::: {.footnotesize}

```{python eval=use_python, include=use_python}
from math import exp, fabs

def print_iter_info(i, a, b, c, f):
    print(f'Iter. {i}: a={a:.8F} f(a)={f(a):.8F} c=(a+b)/2={c:.8F} '
          f'f(c)={f(c):.8F} b={b:.8F} f(b)={f(b):.8F}')
````

:::

<!-- --->

### Python-Code für das Bisektionsverfahren (II/ II){.shrink include-only=use_python}

::: {.footnotesize}

```{python eval=use_python, include=use_python}
def bisection(f, a, b, max_iter=1000, epsilon=0.0001):
    if f(a) * f(b) > 0:
        raise ArithmeticError("Das Produkt der Intervallgrenzen muss "
                              "ein Vorzeichenwechsel haben!")
    if a > b:
        a, b = b, a
    iw = b - a
    for i in range(1, max_iter):
        if iw < epsilon:
            break
        c = (a+b)/2.0
        print_iter_info(i, a, b, c, f)
        if f(a)*f(c) <= 0:
            b = c
        else:
            a = c
        iw = b - a
    return a, b
```

:::

<!-- --->

### Beispiel: Bisectionsverfahren (I / II) {include-only=use_python}

```{python, echo=FALSE, eval=use_python, include=use_python}
def fkt(x):
    return(exp(-x**2)-x)
```

Gegeben: $f(x) = e^{-x^2}-x$; $f(0)=1$; $f(1)=-0.6321205588285577$

```{python eval=use_python, include=use_python}
def fkt(x):
  return(exp(-x**2)-x)
  
fkt(0)
fkt(1)
```

<!-- --->

### Beispiel: Bisektionsverfahren (II/ II) {.shrink inlcude-only=use_python}

::: {.footnotesize}

```{python, results = "asis", eval=use_python, include=use_python}
if __name__== "__main__":
    print(bisection(fkt, 0, 1))
```

:::

<!-- --->

### Beispiel: Bisektionsverfahren (I/ II) {include-only=use_r}

```{r, echo=FALSE, eval=use_R, include=use_R}
fkt <- makeFun( exp(-x*x)-x ~ x )
```


Gegeben: $f(x) = e^{-x^2}-x$; $f(0)=1$; $f(1)=`r fkt(1)`$

```{r, eval=use_R, include=use_R}
fkt <- makeFun( exp(-x*x)-x ~ x )
fkt(0)
fkt(1)
```

```{r eval=FALSE, width="50%", include=use_R}
bisektion(fkt, 0, 1)
```

<!-- --->

### Beispiel: Bisektionsverfahren (II/ II) {.shrink include-only=use_r}

::: {.small}

```{r eval=TRUE, width="50%", , eval=use_R, include=use_R}
bisektion(fkt, 0, 1)
```

:::

<!-- --->

### Übung `r nextExercise()`:  Bisektionsverfahren {.exercise include-only=use_r}

Berechnen Sie mit Hilfe des Bisektionsverfahrens die erste Nachkommastelle der Nullstelle der Funktion $f(x)=\sqrt{(x-2)^2+1}-2(x+1)^2$ auf dem Intervall $[0, 1]$.

```{r, out.width="60%", eval=use_R, include=use_R}
fkt <- makeFun(sqrt( (x-2)^2 + 1) - 2*(x+1)^2 ~ x)
p <- plotFun(fkt, x.lim=range(-0.5,1.5), h=0)
ladd(panel.abline(h=0,v=0,col='gray50'), plot=p)
```

<!-- --->

### Übung `r nextExercise()`:  Bisektionsverfahren {.exercise include-only=use_python}

Berechnen Sie mit Hilfe des Bisektionsverfahrens die erste Nachkommastelle der Nullstelle der Funktion $f(x)=\sqrt{(x-2)^2+1}-2(x+1)^2$ auf dem Intervall $[0, 1]$.

```{r, out.width="60%", eval=use_python, include=use_python}
fkt <- makeFun(sqrt( (x-2)^2 + 1) - 2*(x+1)^2 ~ x)
p <- plotFun(fkt, x.lim=range(-0.5,1.5), h=0)
ladd(panel.abline(h=0,v=0,col='gray50'), plot=p)
```

<!-- --->

### Das Newtonverfahren (Tangentenverfahren)

Gegeben ist eine differenzierbare Funktion $f$. Eine Nullstelle ausgehend von einem Punkt $x_0$ wird dann iterativ als Schnittpunkt der Tangente (1. Ableitung) der Funktion an dem Punkt $x_0$ und der x-Achse bestimmt:
$$
    x_{i+1} = x_i - \frac{f(x_i)}{f'(x_i)}
$$

**Interaktives Beispiel:**

<https://fomshinyapps.shinyapps.io/newtonverfahren/>

<!-- --->

### R-Code für das Newtonverfahren {.shrink include-only=use_r}

```{r, eval=use_R, include=use_R}
newton <- function(fkt, dftk, xstart, maxiter=1000, epsilon=1/1000) {
    x <- xstart
    for(i in 1:maxiter) {
        fx <- fkt(x)
        dfx <- dfkt(x)
        cat("Iteration :", i, "x=", x, ", f(x)=", fkt(x),
            ", f'(x)=", dfkt(x), "\n")
        if (abs(fx) < epsilon) break
        x <- x - (fx / dfx)
    }
    erg <- list(fkt=fkt, dfkt=dfkt, x=x)
    return(erg)
}
```

<!-- --->

### Beispiel: Newtonverfahren (I/ II) {include-only=use_r}

Ein Unternehmen (unter vollkommener Konkurrenz) erhält für sein produziertes Gut den Preis $P=15$, so dass für seine Erlöse gilt: $E(x) = 15\cdot x$. 
Die Kosten lassen sich darstellen durch $K(x) = x^3-8 x^2+24 x+18$. 

Wo liegt die Break-Even (BE) Gewinnschwelle – ausgehend von $x_0=4$?

```{r, eval=use_R, include=use_R}
fkt = makeFun( -x^3+8*x^2-9*x-18 ~ x )
dfkt = D( fkt(x) ~ x )
dfkt = makeFun( -3*x^2+16*x-9 ~ x )
```

<!-- --->

### Beispiel: Newtonverfahren (II/ II) {include-only=use_r}

```{r, eval=use_R, include=use_R}
newton(fkt, dfkt, 4)
```

<!-- --->

### Python-Code für das Newtonverfahren {.shrink include-only=use_python}

```{python, eval=use_python, include=use_python}
def print_iter_info(i, x, fx, dfx):
    print(f'Iter. {i}: x={x:.8F} f(x)={fx:.8F} f\'(x)={dfx:.8F}')

def newton(f, df, x_start, max_iter=1000, epsilon=0.0001):
    x = x_start
    for i in range(1, max_iter):
        fx, dfx = f(x), df(x)
        print_iter_info(i, x, fx, dfx)
        if abs(fx) < epsilon: 
            break
        x = x - (fx / dfx)
    return x
```

<!-- --->


### Beispiel: Newtonverfahren (I/ II) {include-only=use_python}

Ein Unternehmen (unter vollkommener Konkurrenz) erhält für sein produziertes Gut den Preis $P=15$, so dass für seine Erlöse gilt: $E(x) = 15\cdot x$. 
Die Kosten lassen sich darstellen durch $K(x) = x^3-8 x^2+24 x+18$. 

Wo liegt die Break-Even (BE) Gewinnschwelle – ausgehend von $x_0=4$?

Wir bestimmen zunächst $G(x) = E(X)- K(X) = -x^3+8x^2-9x-18$, sowie die Grenzgewinnfunktion $G'(x)=-3x^2+16x-9$ und definieren die notwenidigen Funktionen in Python: 

```{python, eval=use_python, include=use_python}
def fkt(x):
    return -x**3+8*x**2-9*x-18

def dfkt(x):
    return -3*x**2+16*x-9
```

<!-- --->

### Beispiel: Newtonverfahren (II/ II) {include-only=use_python}

```{python, results = "asis", eval=use_python, include=use_python}
newton(fkt, dfkt, 4)
```

<!-- --->

### Übung `r nextExercise()`: Newtonverfahren {.exercise}

Ein Unternehmen (mit Marktmacht) weiß aus Erfahrung, dass der erzielte Preis $P$ abhängig von der verkauften Menge $x$ gemäß folgender Preisabsatzfunktion ist:

:::::: {.columns}
::: {.column width="60%"}

$$P(x) = 100-x$$
Für die Erlöse $E$ gilt damit: 

$$E(x) = P \cdot x= 100 x - x^2$$ 

Die Kosten lassen sich darstellen durch: 

$$K(x) = 2x^3-25x^2+134x+60$$

:::
::: {.column width="40%"}

```{python, echo=FALSE, eval=use_python, include=use_python}
import matplotlib.pyplot as plt
import numpy as np

# Betrachteter Bereich 0 - 10,5
x = np.arange(0, 10.5, 0.1)

# Gewinnfunktion G(x) = P(x)*x - K(X)
y = (100-x)*x - (2*x**3-25*x**2+134*x+60)

# Bereich plotten
plt.plot(x, y)

# X-Achse benennen
plt.xlabel('Menge [x]')

# Y-Achse benennen
plt.ylabel('Gewinn [y=G(x)]')

# Titel fuer den Graphen:
plt.title('Gewinnfunktion')

# Gitterraster zeichnen
plt.grid(True)

# Fette X-Achse in schwarz
plt.axhline(0, color='black', lw=2)

# Nullstellen der Funktion mit roten Punkten markieren
plt.plot([3, 10], [0, 0], 'ro')

# Bemerkung welcher Punkt (hier Break Even Point) gesucht ist
plt.annotate('Break Even Point', xy=(3, 0.01), xytext=(0, 50),
             arrowprops=dict(facecolor='green', shrink=0.08),
             )

# Graphik anzeigen
plt.show()

```

:::
::::::

Wo liegt, ausgehend von $x_0=2$, die Break-Even ($x_{BE}$) Gewinnschwelle?  -- Geben Sie eine Näherung mit Hilfe des Newtonverfahrens ($epsilon=0.0000001$) an! Erstellen Sie dafür eine Tabelle mit $i, x_i, f(x_i), f'(x_i)$.

::: {.notes}

Wir erstellen die Tabelle zur Berechnung der Näherungslösung nach dem Newtonverfahren:

```{python, echo=FALSE, eval=use_python, include=use_python}
from math import exp, fabs


def print_iter_info(i, x, fx, dfx):
    print(f'Iter. {i}: x={x:.8F} f(x)={fx:.8F} f\'(x)={dfx:.8F}')


def newton(f, df, x_start, max_iter=1000, epsilon=0.0001):
    x = x_start
    for i in range(1, max_iter):
        fx, dfx = f(x), df(x)
        print_iter_info(i, x, fx, dfx)
        if abs(fx) < epsilon: 
            break
        x = x - (fx / dfx)
    return x
    
def fkt(x):
    return 100*x - x**2 - (2*x**3-25*x**2+134*x+60)
    
def dfkt(x):
    return 100 - 2*x - (6*x**2-50*x+134)
```

```{python, echo=FALSE, results="asis", eval=use_python, include=use_python}
print('\\begin{tabular}{rrrr}\n\\toprule\n')
print('$i$ & $x_i$ & $f(x_i)$ & $f^\\prime(x_i)$ \\\\\\midrule\n')
x = newton(fkt, dfkt, 2.0, epsilon=0.0000001)
print('\n\\bottomrule\n\\end{tabular}\n \n')
print('\n \n \nAus der Tabelle lesen wir das Ergebnis für $x$ ab:\n')
print('Ergebnis: $x\\approx %2.8F$' % (x))
```

**Wichtig:** In Klausuren wird genau so eine Tabelle beim Newtonverfahren erwartet!

:::

<!-- -->

### Sekantenverfahren {include-only=use_python}

Ist die Ableitung schwer zu bestimmen, dann kann man die Tangentensteigung durch die Sekantensteigung der letzen beiden Werte ersetzt. Wir erhalten so das **Sekantenverfahren**.

::: {.small}
```{python, eval=use_python, include=use_python}
from math import exp, fabs

def print_iter_info(i, x, fx, dfx):
    print(f'Iter. {i}: x={x:.8F} f(x)={fx:.8F} \u0394f(x)={dfx:.8F}')

def sekantenverfahren(f, x_0, x_1, max_iter=1000, epsilon=0.0001):
    x_last, x_cur, fx = x_0, x_1, f(x_last)
    for i in range(1, max_iter):
        fxl, fx = fx, f(x_cur)
        dfx = (fxl - fx) / (x_last - x_cur)
        print_iter_info(i, x_cur, fx, dfx)
        if abs(fx) < epsilon: 
            break
        x_last, x_cur = x_cur, x_last - (fx / dfx)
    return x_cur
```

:::

<!-- --->


### Beispiel: Sekantenverfahren (I/ II) {include-only=use_python}

Ein Unternehmen (unter vollkommener Konkurrenz) erhält für sein produziertes Gut den Preis $P=15$, so dass für seine Erlöse gilt: $E(x) = 15\cdot x$. 
Die Kosten lassen sich darstellen durch $K(x) = x^3-8 x^2+24 x+18$. 

Wo liegt die Break-Even (BE) Gewinnschwelle – ausgehend von $x_0=2$ und $x_1=4$?

Wir bestimmen zunächst $G(x) = E(X)- K(X) = -x^3+8x^2-9x-18$ und definieren die notwenidige Funktion in Python: 


```{python, eval=use_python, include=use_python}
def fkt(x):
    return -x**3+8*x**2-9*x-18
```

Da wir die Grenzgewinnfunktion $G'(x)$ durch die Sekantensteigungen $\frac{\Delta G(x)}{\Delta x}$ approximieren, bedarf es keiner expliziten Angabe von $G'(x)$!

<!-- --->

### Beispiel: Sekantenverfahren (II/ II) {include-only=use_python}

```{python, results = "asis", eval=use_python, include=use_python}
sekantenverfahren(fkt, 2, 4, epsilon=0.0000001)
```

<!-- --->

### Übung `r nextExercise()`: Sekantenverfahren {.exercise}

Ein Unternehmen (mit Marktmacht) weiß aus Erfahrung, dass der erzielte Preis $P$ abhängig von der verkauften Menge $x$ gemäß folgender Preisabsatzfunktion ist:

:::::: {.columns}
::: {.column width="60%"}

$$P(x) = 100-x$$
Für die Erlöse $E$ gilt damit: 

$$E(x) = P \cdot x= 100 x - x^2$$ 

Die Kosten lassen sich darstellen durch: 

$$K(x) = 2x^3-25x^2+134x+60$$

:::
::: {.column width="40%"}

```{python, echo=FALSE, eval=use_python, include=use_python}
import matplotlib.pyplot as plt
import numpy as np

# Betrachteter Bereich 0 - 10,5
x = np.arange(0, 10.5, 0.1)

# Gewinnfunktion G(x) = P(x)*x - K(X)
y = (100-x)*x - (2*x**3-25*x**2+134*x+60)

# Bereich plotten
plt.plot(x, y)

# X-Achse benennen
plt.xlabel('Menge [x]')

# Y-Achse benennen
plt.ylabel('Gewinn [y=G(x)]')

# Titel fuer den Graphen:
plt.title('Gewinnfunktion')

# Gitterraster zeichnen
plt.grid(True)

# Fette X-Achse in schwarz
plt.axhline(0, color='black', lw=2)

# Nullstellen der Funktion mit roten Punkten markieren
plt.plot([3, 10], [0, 0], 'ro')

# Bemerkung welcher Punkt (hier Break Even Point) gesucht ist
plt.annotate('Break Even Point', xy=(3, 0.01), xytext=(0, 50),
             arrowprops=dict(facecolor='green', shrink=0.08),
             )

# Graphik anzeigen
plt.show()

```

:::
::::::

Wo liegt, ausgehend von $x_0=2$ und $x_1=4$, die Break-Even ($x_{BE}$) Gewinnschwelle?  -- Geben Sie eine Näherung mit Hilfe des Sekantenverfahrens ($epsilon=0.0000001$) an! Erstellen Sie dafür eine Tabelle mit $i, x_i, f(x_i), \frac{\Delta f(x_i)}{\Delta x_i}$.

::: {.notes}

Wir erstellen die Tabelle zur Berechnung der Näherungslösung nach dem Sekantenverfahren:

```{python, echo=FALSE, eval=use_python, include=use_python}
from math import exp, fabs


def print_iter_info(i, x, fx, dfx):
    print(f'Iter. {i}: x={x:.8F} f(x)={fx:.8F} \u0394f(x)={dfx:.8F}')


def sekantenverfahren(f, x_0, x_1, max_iter=1000, epsilon=0.0001):
    x_last, x_cur, fx = x_0, x_1, f(x_last)
    for i in range(1, max_iter):
        fxl, fx = fx, f(x_cur)
        dfx = (fxl - fx) / (x_last - x_cur)
        print_iter_info(i, x_cur, fx, dfx)
        if abs(fx) < epsilon: 
            break
        x_last, x_cur = x_cur, x_last - (fx / dfx)
    return x_cur

    
def fkt(x):
    return 100*x - x**2 - (2*x**3-25*x**2+134*x+60)
```

```{python, echo=FALSE, results="asis", eval=use_python, include=use_python}
print('\\begin{tabular}{rrrr}\n\\toprule\n')
print('$i$ & $x_i$ & $f(x_i)$ & $\\frac{\Delta f(x_i)}{\\Delta x_i}$ \\\\\\midrule\n')
x = sekantenverfahren(fkt, 2.0, 4.0, epsilon=0.0000001)
print('\n\\bottomrule\n\\end{tabular}\n\n')
print('\n\n\nAus der Tabelle lesen wir das Ergebnis für $x$ ab:\n')
print('Ergebnis: $x\\approx %2.8F$' % (x))
```

**Wichtig:** In Klausuren wird genau so eine Tabelle beim Sekantenverfahren erwartet!

:::

<!-- -->


### Übung `r nextExercise()`: Sekanten- und Newtonverfahren {.exercise}

Betrachten Sie ein Unternehmen mit Marktmacht, welches sich der
Marktnachfrage $P(x)= 30-x$ gegenübersieht, wobei hier $P$ den Preis und $x$ die
Menge bezeichnet. 

Die Kosten $K$ sind gegeben durch $K(x) = 0{,}5\cdot x^2 +18 \cdot x + 18$.

a) Bestimmen Sie den Break-Even-Point näherungsweise mit Hilfe des Sekantenverfahrens. Stellen Sie dazu die Tabelle mit den Werten $i, x_i, f(x_i), \frac{\Delta f(x_i)}{\Delta x_i}$ auf und rechnen Sie mit einer Genauigkeit von $epsilon = 0.000001$.

b) Bestimmen Sie den Break-Even-Point näherungsweise mit Hilfe des Newtonverfahrens. Stellen Sie dazu die Tabelle mit den Werten $i, x_i, f(x_i), f'(x_i)$ auf und rechnen Sie mit einer Genauigkeit von $epsilon = 0.000001$.

::: {.notes}
Wegen $G(x)=P(x)\cdot x - K(x)= -1{,}5\cdot x^2+12\cdot x -18$ und $G'(x)= 3x+12$ erhalten wir:

```{python, echo=FALSE, eval=use_python, include=use_python}
def fkt(x):
    return -1.5*x**2+12*x-18
    
def dfkt(x):
    return -3*x+12
```

::::::::: {.columns}
:::::: {.column width="48%"}
::::::::: {.scriptsize}

Für das Sekantenverfahren:

```{python, echo=FALSE, results="asis", eval=use_python, include=use_python}
print('\\begin{tabular}{rrrr}\n\\toprule\n')
print('$i$ & $x_i$ & $f(x_i)$ & $\\frac{\Delta f(x_i)}{\\Delta x_i}$ \\\\\\midrule\n')
x = sekantenverfahren(fkt, 1.0, 3.0, epsilon=0.0000001)
print('\n\\bottomrule\n\\end{tabular}\n \n')
print('\n \n \nAus der Tabelle lesen wir das Ergebnis für $x$ ab:\n')
print('Ergebnis: $x\\approx %2.8F$' % (x))
```
:::::::::
::::::
:::::: {.column width="48%"}
::::::::: {.scriptsize}
Für das Newtwonverfahren:

```{python, echo=FALSE, results="asis", eval=use_python, include=use_python}
print('\\begin{tabular}{rrrr}\n\\toprule\n')
print('$i$ & $x_i$ & $f(x_i)$ & $f^\\prime(x_i)$ \\\\\\midrule\n')
x = newton(fkt, dfkt, 3.0, epsilon=0.0000001)
print('\n\\bottomrule\n\\end{tabular}\n \n')
print('\n \n \nAus der Tabelle lesen wir das Ergebnis für $x$ ab:\n')
print('Ergebnis: $x\\approx %2.8F$' % (x))
```
:::::::::
::::::
:::::::::
:::

### Regular-Falsi (I / II)

Das Verfahren mit dem Namen "Regular-Falsi", (lateinisch regula falsi ‚Regel des Falschen‘), ist eine Kombination aus Bisektions- und Sekantenverfahren. Wir wollen also das Beste beider Verfahren kombinieren.

Das Bisektionsverfahren gibt uns mit Hilfe der Intervallschachtelung immer ein Intervall an, in dem sich die Nullstelle befindet.

Das Sekantenverfahren bringt die Geschwindigkeit des Newtonverfahrens (Stichwort: *quadratische Konvergenz*), ohne das wir eine Ableitung berechnen müssen.

Im Bisektionsverfahren haben wir in jedem Schritt ein neues $c$ als die Mitte des Intervalls von $a$ und $b$ bestimmt und danach entschieden, wo wir weitersuchen wollen.


Zur Bestimmung von $c$ benutzen wir nun aber die Idee des Sekantenverfahrens, also möglichst durch die Sekante an die Nullstelle zu geraten. 

### Regular-Falsi (II / II)


Wir ersetzen die Bestimmung von $c_i = \frac{a_{i-1} + b_{i-1}}{2}$ durch:
$$
\begin{aligned}
c_i &= a_{i-1} - \frac{f(a_{i-1})}{\Delta f}; \quad \text{mit} \quad\Delta f = \frac{f(b_{i-1})- f(a_{i-1})}{b_{i-1}- a_{i-1}} \\
    &=  a_{i-1} - \frac{b_{i-1}- a_{i-1}}{f(b_{i-1})- f(a_{i-1})} \cdot f(a_{i-1}) \\
    &= \frac{a_{i-1} \cdot f(b_{i-1})- b_{i-1}\cdot f(a_{i-1})}{f(b_{i-1})- f(a_{i-1})}
\end{aligned}
$$
Und passen die Entscheidung, in welchem Teilintervall es weitergehen soll, etwas an:

$$
[a_{i}\,;\, b_{i}] = 
        \begin{cases}
            \left[a_{i-1} \,;\, c_i \right] & \text{ falls } f(a_{i-1}) \cdot f(c_i) \leq 0 \\[1.ex]
            \left[c_i\,;\, b_{i-1} \right] & \text{ sonst }
        \end{cases}
$$

### Python-Code für das Regular-Falsi-Verfahren (I/ II){.shrink include-only=use_python}

Zuerst etwas vorbereitenden Code:

::: {.footnotesize}

```{python, eval=use_python, include=use_python}
# Regular-Falsi-Verfahren in Python
from math import exp

def print_iter_info(i, a, b, c, f):
    print('Iter. %i: a=%2.8F f(a)=%2.8F c=%2.8F f(c)= %2.8F' %
          (i, a, f(a), c, f(c)) +
          ' b=%2.8F  f(b)=%2.8F\n' % (b, f(b)))

````

:::

<!-- --->

### Python-Code für das Regular-Falsi-Verfahren (II/ II){.shrink include-only=use_python}

::: {.footnotesize}

```{python, eval=use_python, include=use_python}
def regularfalsi(f, a, b, max_iter=1000, epsilon=1.0/1000):
    if f(a) * f(b) > 0:
        raise ArithmeticError("Das Produkt der Intervallgrenzen muss " +
                              "ein Vorzeichenwechsel haben!")
    if a > b:
        a, b = b, a
    fa, fb, iw , i = f(a), f(b), b - a, 0
    while iw > epsilon:
        i = i + 1
        c = a - iw / (fb - fa) * fa
        fc = f(c)
        print_iter_info(i, a, b, c, f)
        if i > max_iter:
            break
        if fb*fc <= 0:
            a, fa = c, fc
        else:
            b, fb = c, fc
        iw = b - a

    return(a, b)
```

:::

<!-- --->

### Beispiel: Bisectionsverfahren (I / II) {include-only=use_python}

```{python, echo=FALSE, eval=use_python, include=use_python}
def fkt(x):
    return(exp(-x**2)-x)
```

Gegeben: $f(x) = e^{-x^2}-x$; $f(0)=1$; $f(1)=-0.6321205588285577$

```{python, eval=use_python, include=use_python}
def fkt(x):
  return(exp(-x**2)-x)
  
fkt(0)
fkt(1)
```

<!-- --->

### Beispiel: Bisektionsverfahren (II/ II) {.shrink inlcude-only=use_python}

::: {.footnotesize}

```{python, results = "asis", eval=use_python, include=use_python}
if __name__== "__main__":
    print(regularfalsi(fkt, 0, 1, epsilon=0.000001))
```

:::

<!-- --->




### Weiterführende Literatur {include-only=BIGSTUFF}

Es gibt viele Versuche die positiven Eigenschaften bestimmter Verfahren zu erhalten. Lesen Sie zum Beispiel

- http://www.math.nthu.edu.tw/~amen/2008/070227-1.pdf
- https://www.jstor.org/stable/2001916?seq=1

### Müllers-Methode {include-only=BIFSTUFF}

```{python, eval=TRUE, eval=use_python, include=use_python}
def mueller(f, a, b, r, max_iter=1000, epsilon=1.0 / 1000):
    x = [a, b, r]
    x.sort()
    x = [x[1], x[2], x[0]]
    root = x[1]
    for i in range(1, max_iter):
        print(i)
        x.sort()
        x = [x[1], x[2], x[0]]
        y = list(map(f, x))
        h1 = x[1] - x[0]
        h2 = x[0] - x[2]
        lam = h2 / h1
        c = y[0]
        a = (lam * y[1] - y[0] * ((1.0 + lam)) + y[2]) / (lam * h1 ** 2.0 * (1 + lam))
        b = (y[1] - y[0] - a * ((h1) ** 2.0)) / (h1)
        last_root = root
        if b > 0:
            root = x[0] - ((2.0 * c) / (b + (b ** 2 - 4.0 * a * c) ** 0.5))
        else:
            root = x[0] - ((2.0 * c) / (b - (b ** 2 - 4.0 * a * c) ** 0.5))

        if abs(last_root-root) < epsilon:
            break

        if abs(f(root)) > x[0]:
            x = [x[1], x[0], root]
        else:
            x = [x[2], x[0], root]
        x.sort()
        x = [x[1], x[2], x[0]]
    return(root)


def fkt(x):
  return(exp(-x**2)-x)


if __name__== "__main__":
    print(mueller(fkt, 0, 1, 0.5, epsilon=0.00000001))
```

<!-- nix iss! -->

### Das Wissen Sie nun!

- Nach dem Zwischenwertsatz gibt es bei stetigen Funktionen innerhalb eines Intervalls mindestens eine Nullstelle, wenn der Funktionswert an der einen Intervallgrenze größer als Null, an der anderen Intervallgrenze kleiner als Null ist

- Nullstellen werden unter anderem zur Berechnung des Break-Even benötigt

- Das Bisektionsverfahren findet Nullstellen von Funktionen, indem es ein immer kleineres Intervall bildet, in dem eine Nullstelle liegen muss

- Das Newtonverfahren benötigt zur Nullstellenberechnung die 1. Ableitung. Mit dieser Hilfe findet es häufig recht schnell ein Nullstelle durch Approximation mit Hilfe der Tangente.

- Beim Sekantenverfahren wird im Newtonverfahren die Ableitung durch die Sekantensteigung der letzten zwei Punkte ersetzt.

- Das Regular-Falsi-Verfahren versucht die Vorteile des Bisektionsverfahrens und des Sekantenverfahrens zu kombinieren.


```{r finish-Nullstellenberechnung, include=FALSE}
rm(pathToImages)
finalizePart(partname)
```