```{r setup-Polynominterpolation, include=FALSE}
# ---------------------------------------------------------------------------
#% maintainer:
#%   - Norman Markgraf
#%
# ---------------------------------------------------------------------------
source("../../prelude.R")
initPart(
    "20-Polynominterpolation",  # Dateiname ohne Suffix
    "Polynominterpolation"      # Verzeichnisname im Bilderverzeichnis 
    )
pathToImages = getPathToImages()
# ---------------------------------------------------------------------------

library(mosaic)
library(mosaicCalc)
library(latex2exp)

library(xtable)
options(xtable.floating = FALSE)
options(xtable.timestamp = "")

```

# Polynominterpolation

### Über Punkte und Graden die diese Verbinden.

Zwei Punkte in der Ebene liegen auf einer gemeinsamen Gerade. Doch wie kommt man an eine möglichst einfache Funktion, welche vorgegebene Punkte beinhaltet?

Nehmen wir zwei Punkte in der Ebene ($\mathbf{R^2}$) mit den Koordinaten $(x_0, y_0)$ und $(x_1, y_1)$. Dann können wir eine **lineare Funktion** $f$ (also eine **Gerade**) der Form 

$$f(x) = m\cdot x + b,$$ 

mit der **Steigung $m$** und dem **$Y$-Achsenabschnitt $b$** wie folgt konstruieren:

:::::: {.columns}
::: {.column width="49%"}

1. Wir stellen das folgende lineare Gleichungssystem auf: 

$$\begin{aligned}
m \cdot x_0 + b &= y_0 \\
m \cdot x_1 + b &= y_1
\end{aligned}$$

:::
::: {.column width="49%"}

2. Wir lösen dieses LGS (ganz allgemein) mittels:

   $m = \frac{y_0 - y_1}{x_0 - y_1}$ und $b = y_0 - m \cdot x_0$

:::
::::::

Wir spechen dann davon, dass $f$ eine **Interpolierende** der Punkte $(x_0,y_0)$, $(x_1, y_1)$ darstellt.

Doch was ist, wenn wir drei, vier oder noch mehr Punkte haben?


### Ein anderer Startpunkt und die Konsequenzen.

Geraden stellt man klassisch in der Form $f(x) = m \cdot x + b$ dar, wir können aber auch einen anderen Ansatz wählen:

$$f(x) = a_1 \cdot (x - x_0) + a_0$$

Wegen $f(x)= a_1 \cdot (x - x_0) + a_0 = a_1 \cdot x + a_0 - a_1 \cdot x_0$ ist das (nach Koeffizentenvergleich) nichts anderes als $f(x) = m \cdot x + b$ mit $m = a_1$ und $b = a_0 - a_1 \cdot x_0$.

Jedoch kann man für $f(x)= a_1 \cdot (x - x_0) + a_0$ die Koeffizenten $a_1$ und $a_0$ einfacher bestimmen, denn nun gilt:

:::::: {.columns}
::: {.column width="49%"}

1. Das folgende lineare Gleichungssystem: 

$$\begin{aligned}
a_1 \cdot (x_0-x_0) + a_0 &= y_0 \\
a_1 \cdot (x_1-x_0) + a_0 &= y_1
\end{aligned}$$

:::
::: {.column width="49%"}

2. Und damit:

   $a_0 = y_0$ und $a_1 = \frac{y_1-y_0}{x_1-x_0}$
   
:::
::::::


### Beispiel mit zwei Punkten

:::::: {.columns}
::: {.column width="49%"}

Es seien die folgenden Punkte gegeben:

```{r, echo=FALSE, results="asis"}
library(xtable)
fkt <- function(x) {
  return(-1.5*x + 1)
}

x <- c(1, 3)
y <- fkt(x)

df <- data.frame(i = 1:2, x = x, y = y)

tab <- xtable(df, align = c("c", "c","l","r"))
digits(tab) <- 4

colnames(tab) <- c("i", "$x_i$", "$y_i$")

print(tab, 
      booktabs=TRUE, 
      sanitize.text.function = function(x) {x},
      add.to.row=list(list(1), rep("\\rowcolor[gray]{.8} ", 1)),
      floating = TRUE, 
      latex.environments = "center",
      include.rownames = FALSE,
      comment=FALSE)
      #scalebox = 0.9)

a0 <- df$y[1]
a1 <- (df$y[2]-df$y[1])/(df$x[2]-df$x[1])
```

:::
::: {.column width="50%"}
```{r, echo=F, eval=T, out.width="95%"}
linPoly <- function(x, x0=0, a=c(1,2)) {
    return (a[1+1]*(x-x0)+a[0+1])
}

P <- c(df$x[1], df$y[1])
Q <- c(df$x[2], df$y[2])

x0 <- P[1]
y0 <- P[2]

x1 <- Q[1]
y1 <- Q[2]


a <- c( 
       y0, 
       (y1-y0)/(x1-x0)
      )

x <- seq(from=-1, to=8, by=0.1)

if (a[1] < 0) {
  v1 = "-"
} else {
  v1 = "+"
}

fx <- paste0("$f(x)=",a[2],"\\cdot (x - ",x0,") ",v1,"",abs(a[1]),"$")

gf_line(linPoly(x, x0=x0, a=a) ~ x, color = "green") %>%
    gf_point(P[2] ~ P[1], size=3.5, color = "blue") %>%
    gf_point(Q[2] ~ Q[1], size=3.5, color = "blue") %>%
    gf_labs(
      title="Interpolation zweier Punkte mittels einer Geraden",
      x = "x",
      y = TeX(fx)
    )
```

:::

::::::

Wir erhalten $a_0 = `r a0`$ sowie $a_1=`r a1`$ und damit `r fx` 


### Drei Punkte und quadratische Funktionen

Wie sieht das mit drei Punkten ($(x_0, y_0)$, $(x_1, y_1)$ und $(x_2, y_2)$) aus? -- Diese liegen nicht zwangsläufig auf einer Geraden! -- Aber es gibt eine quadratische Funktion $f(x) = a x^2 + b x + c$, die durch alle drei Punkte verläuft.

Wir wollen auch hier gleich den Trick von den Geraden übernehmen und mit $f(x) = a_2 (x-x_0)\cdot (x-x_1) + a_1 (x-x_0) + a_0$ rechnen: 

::::::::: {.columns}
:::::: {.column width="49%"}

1. Das folgende lineare Gleichungssystem: 

::: {.footnotesize}
$$\begin{aligned}
a_2 \cdot (x_0-x_0)\cdot (x_0-x_1) + a_1 \cdot (x_0-x_0) + a_0 &= y_0 \\
a_2 \cdot (x_1-x_0)\cdot (x_1-x_1) + a_1 \cdot (x_1-x_0) + a_0 &= y_1 \\
a_2 \cdot (x_2-x_0)\cdot (x_2-x_1) + a_1 \cdot (x_2-x_0) + a_0 &= y_2
\end{aligned}$$
:::

::::::
:::::: {.column width="49%"}

2. Und damit:

   - $a_0 = y_0$, 
   - $a_1 = \frac{y_1-y_0}{x_1-x_0}$ und 
   - $a_2 = \frac{\frac{y_2-y_0}{x_2-x_0} - \frac{y_1-y_0}{x_1-x_0}}{x_2-x_1}$
   
::::::
:::::::::


### Beispiel mit drei Punkten

:::::: {.columns}
::: {.column width="49%"}

Es seien die folgenden Punkte gegeben:

```{r, echo=FALSE, results="asis"}
library(xtable)
fkt <- function(x) {
  return(-1.5*x^2 + 2*x - 1)
}

x <- c(1, 3, 5)
y <- fkt(x)

df <- data.frame(i = 1:3, x = x, y = y)

tab <- xtable(df, align = c("c", "c", "l", "r"))
digits(tab) <- 4

colnames(tab) <- c("i", "$x_i$", "$y_i$")

print(tab, 
      booktabs=TRUE, 
      sanitize.text.function = function(x) {x},
      add.to.row=list(list(1,3),rep("\\rowcolor[gray]{.8} ", 2)),
      floating = TRUE, 
      latex.environments = "center",
      include.rownames = FALSE,
      comment=FALSE)
      #scalebox = 0.9)

a0 <- df$y[1]
a1 <- (df$y[2]-df$y[1])/(df$x[2]-df$x[1])
a2 <- ((df$y[3]-df$y[1])/(df$x[3]-df$x[1]) - (df$y[2]-df$y[1])/(df$x[2]-df$x[1]))/(df$x[3]-df$x[2])
```
:::
::: {.column width="50%"}
```{r, echo=F, eval=T, out.width="95%"}
quadPoly <- function(x, x0=0, x1=0, a=c(1,2,3)) {
    return (a[2+1]*(x-x1)*(x-x0) + a[1+1]*(x-x0) + a[0+1])
}

P <- c(df$x[1], df$y[1])
Q <- c(df$x[2], df$y[2])
R <- c(df$x[3], df$y[3])

x0 <- P[1]
y0 <- P[2]

x1 <- Q[1]
y1 <- Q[2]

x2 <- R[1]
y2 <- R[2]

a <- c( 
       y0, 
       (y1-y0)/(x1-x0),
       ( (y2-y0)/(x2-x0)-(y1-y0)/(x1-x0) )/(x2-x1)
      )

x <- seq(from=-1, to=8, by=0.1)

if (a[1] < 0) {
  v1 = "-"
} else {
  v1 = "+"
}

if (a[2] < 0) {
  v2 = "-"
} else {
  v2 = "+"
}

fx <- paste0("$f(x)=",a[3],"\\cdot (x - ", x1,") \\cdot (x - ",x0,")",v2,abs(a[2]),"\\cdot (x - ",x0,") ",v1,"",abs(a[1]),"$")

gf_line(quadPoly(x, x0=x0, x1=x1, a=a) ~ x, color = "green") %>%
    gf_point(P[2] ~ P[1], size=3.5, color = "blue") %>%
    gf_point(Q[2] ~ Q[1], size=3.5, color = "blue") %>%
    gf_point(R[2] ~ R[1], size=3.5, color = "blue") %>%
    gf_labs(
      title="Interpolation dreier Punkte mittels einer Parabel",
      x = "x",
      y = TeX(fx)
    )
```

:::

::::::


Wir erhalten $a_0 = `r a0`$, $a_1=`r a1`$ sowie $a_2=`r a2`$ und somit `r fx`. 


### Eine Vermutung, eine Idee, eine Vereinfachung

Die Vermutung liegt nahe, dass wir für je $n+1$ Punkte ein Polynom vom Grade $n$ finden, welches alle Punkte beinhaltet.

Eine Idee, wie wir dieses Polynom finden, können wir (vielleicht) aus den bisherigen Bobachtungen ableiten. Dabei wäre es Hilfreich die Koeffizenten des Polynoms relativ einfach berechnen zu können.

Auch sollte das Polynom relativ einfach auszuwerden sein. 

Das *quadratische Polynom* (die *Parabel*) kann man z.B. wie folgt auswerten:

$$\begin{aligned}
  f(x) &= a_2 \cdot (x-x_0)\cdot (x-x_1) + a_1 \cdot (x-x_0) + a_0 \\
       &= \left(a_2 \cdot (x-x_1) + a_1\right)  \cdot (x-x_0) + a_0
  \end{aligned}$$


### Das allgemeine Interpolationsproblem

**Ziel:** An wenige gegebene Datenpunkte eine Funktion so anpassen, dass die
Funktion durch diese Punkte geht.
Mit Hilfe der gefundenen Funktion können dann z.B. Nullstellen oder
Zwischenwerte (näherungsweise) bestimmt werden.


**Formal:**

- *Gegeben* sind $n+1$ (verschiedene) Wertepaare $(x_i, y_i)$.

- *Gesucht* wird eine Funktion $f$ mit der Eigenschaft $f(x_i)=y_i$ für alle
  Punkte $i=0, 1, \dots, n$.


Die Wertpaare werden auch **Stützpunkte**, die $y$-Werte der Stützpunkte auch
**Stützwerte**, die $x$-Wert **Stützstellen** genannt.

Eine Funktion $f$ für die $f(x_i)=y_i$ für alle Punkte $i=0, 1, \dots, n$ gilt
wird **Interpolierende** genannt


### Polynominterpolation

**Satz:** Seien n+1 Wertepaare $(x_i, y_i)$ gegeben.
Dann gibt es genau ein Polynom $p$ vom höchstens Grad $n$, so dass $p(x_i)=y_i$ für $i=0, 1, \dots, n$ gilt.

*Existenz und Eindeutigkeit:* Für $n+1$ gegebene Stützpunkte gibt es also immer genau ein Polynom mit dem höchsten Exponenten $n$, so dass das Polynom genau durch die Stützpunkte geht.


### Newton-Darstellung von Interpolationspolynomen

Die Idee das Polynom mit Hilfe der Stützstellen $x_0, \ldots, x_n$ zu definieren für zur foldenen Darstellung

$$\begin{aligned}
  p(x) &= && a_n     \cdot (x-x_{n-1})\cdot(x-x_{n-2})\cdots\cdot(x-x_0) + \\
       &  &&\quad a_{n-1} \cdot (x-x_{n-2})\cdot(x-x_{n-3})\cdots\cdot(x-x_0)+ \\
       &  &&\quad \cdots + a_1 \cdot(x-x0) + a_0 \\
       &= &&\sum_{i=0}^{n} a_i \cdot \prod_{j=0}^{i-1}(x-x_{j})
  \end{aligned}$$

Zum berechnen der $a_i$ verwenden wir **(Newtons) Dividierte Differenzen** zu den Stützstellen $(x_0, y_0),\ldots, (x_n, y_n)$.


### Dividierte Differenzen {.shrink}

Rekursiv definierte dividierte Differenzen:

$$
    \begin{aligned}
        f[x_i] &= f(x_i) \\
        f[x_i, x_{i+1}, \dots, x_{i+k}] &= \frac{f[x_{i+1}, x_{i+2}, \dots, x_{i+k}] - f[x_i, x_{i+1}, \dots, x_{i+k-1}]}{x_{i+k}- x_i}
    \end{aligned}
$$

Also Schema:

$$\footnotesize
\begin{array}{crcrccrcrc}
f[x_0] \\
       & \searrow \\{}
f[x_1] & \rightarrow  & f[x_0, x_1]  \\
       & \searrow     &                & \searrow     \\{}
f[x_2] & \rightarrow  & f[x_1, x_2]     & \rightarrow & f[x_0,x_1,x_2] \\{}
 \vdots & \vdots      & \vdots         & \vdots    & \vdots  &\ddots \\{}
  & \searrow     &                & \searrow    & &              & \searrow \\{}
f[x_{n-1}] & \rightarrow  & f[x_{n-2}, x_{n-1}] & \rightarrow & f[x_{n-3},x_{n-2},x_{n-1}]
  & \cdots & \rightarrow & f[x_0\ldots x_{n-1}]  \\
  & \searrow     &                & \searrow    & &              & \searrow && \searrow\\{}
f[x_n] & \rightarrow  & f[x_{n-1}, x_n] & \rightarrow & f[x_{n-2},x_{n-1},x_n]
  & \cdots & \rightarrow & f[x_1\ldots x_n] & \rightarrow & f[x_0\ldots x_n]
\end{array}$$


### Newtonverfahren zur Polynominterpolation

Die gesuchten $a_i$ ergeben sich nun aus dem Schema der *dividierten Differenzen*. Dabei gilt:

Im Newtonschen Interpolationspolynom sind die $a_i$ die dividierten Differenzen $a_i = f[x_0, x_1, \dots, x_{i}]$.

**Anmerkung:**
Im Newtonverfahren werden also nur die dividierten Differenzen verwendet, die im „oberen Dreieckschenkel“ stehen.


### Beispiel: Newtonverfahren zur Polynominterpolation

$$
    \begin{array}{crcrc}
    f[-1] = 12 & \searrow    &               &             &                  \\
    f[0]  =  7 & \rightarrow & f[-1, 0] = -5 & \searrow    &                  \\
    f[1]  =  4 & \rightarrow & f[ 0, 1] = -3 & \rightarrow & f[-1, 0, 1] = 1  \\
    \end{array}
$$

Damit ist:

$$
    \begin{aligned}
        p(x) &= 12 - 5\cdot (x+1) + 1 \cdot (x+1)(x-0) = 12-5(x+1)+(x+1)x \\
             &= 12-5x+5+x^2+x = 7 -4x +x^2
    \end{aligned}
$$

Als Beispiel das Auswerten an der Stelle $x=-2$:

$$
    p(-2) = 12 - 5 (-2+1) + (-2+1)(-2) = 12+5+2 = 19
$$

### Python-Code (I/II) {include-only=use_python}

```{python, eval=F}
import numpy as np

def divdiff(x, y):
    n = len(y)
    T = [[0] * (n-i) for i in range(n)]
    for i in range(n):
        T[i][0] = y[n-i-1]
    for level in range(1, n):
        for i in range(n - level):
            T[i][level] = (T[i+1][level-1] - T[i][level-1]) / (x[n-(i+level)-1]-x[n-i-1])
    return T

def newton_koeffizenten(divdif, n):
    ret = [divdif[n - i - 1][i] for i in range(n)]
    return ret

```


### Python-Code (II/II) {include-only=use_python}

```{python, eval=F}

def newtonpolyeval(r, x, koeff):
    n = len(koeff) - 1
    temp = koeff[n]
    for i in range(n-1, -1, -1):
        temp = temp * (r - x[i]) + koeff[i]
    return temp

if __name__ == "__main__":
    x = [-1,0,1]
    y = [12, 7, 4]

    divdif = divdiff(x, y)
    print(f'Dividierte Differenzen:{divdif}')

    koeff = newton_koeffizenten(divdif, len(x))
    print(f'Newton-Koeffizenten: {koeff}')

    print(f'f(-2)={newtonpolyeval(-2, x, koeff)}')
    
```



### R-Code zur Polynominterpolation (I/ IV) {include-only=use_r}

```{r}
polynewton <- function(x,y){
    # Polynominterpolation mit Hife des Newton Verfahrens

        # Korrektur für Poylnome a_0, a_n (Länge n+1)
    n <- length(x) - 1
    a <- y
    # Berechnung der dividierten Differenzen
    for (j in 1:n)
        for (i in n:j){
            a[i+1] <- (a[i+1]-a[i])/(x[i+1]-x[i-j+1])
        }
    erg <- list(x=x, y=y, a=a)
    return(erg)
}

```

### R-Code zur Polynominterpolation (II/ IV) {include-only=use_r}

```{r}
interpoly <- function(x, ergnewton){
    # Polynominterpolation mit Newtonverfahren
    n <- length(x)
    y <- numeric(n)
    
    # Polynomberechnung für einzelnen x-Wert
    for (i in 1:n) {
        y[i] <- internewton(x[i], ergnewton)
    }
    return(y)
}
```

### R-Code zur Polynominterpolation (III/ IV) {include-only=use_r}

```{r}
internewton <- function(x, ergpoly){
    # Berechnung der Interpolation mit Hilfe des Newton-Verfahrens
    a <- ergpoly$a; xa <- ergpoly$x
    # Korrektur der Länge
    n <- length(xa) - 1
    y <- a[1]
    for (i in 1:n) {
        xd <- 1
        for (j in 1:i) {
            xd <- xd * (x - xa[j])
        }
        y <- y + a[i+1] * xd
    }
    return(y)
}
```

### R-Code zur Polynominterpolation (IV/ IV) {include-only=use_r}

```{r}
erg <- polynewton(x = c(-1, 0, 1), y = c(12, 7, 4))
interpoly(-2, erg)
```


### Übung `r nextExercise()`: Newtonverfahren zur Polynominterpolation {.exercise}


Gegeben Seien die folgenden 4 Wertepaare:

```{r eval=TRUE, echo=FALSE}
tab.df <- data.frame( x = c(0, 1, 3, 4), y = c(-4, -1, 29, 80) )
colnames(tab.df) <- c("$x_i$", "$y_i$")
rws <- c(0,1,2,3)
col <- c("\\rowcolor[gray]{0.7} ", "\\rowcolor[gray]{0.95} ", "\\rowcolor[gray]{0.7} ", "\\rowcolor[gray]{0.95} ")

xtab <- xtable(tab.df)

knitr::asis_output(
    tyxtable(
        print(
            xtab, 
            booktabs = FALSE,  
            sanitize.text.function = function(x) {x},
            add.to.row = list(
                pos = as.list(rws), 
                command = col
            )
        ),
        trim = 2
     )
)

```


Berechnen Sie mit Hilfe des Newtonverfahrens das Interpolationspolynom und werten Sie es an der Stelle $x=2$ aus!

```{r echo=FALSE, fig.align="center", out.width="40%"}
fkt = makeFun( 2*x^3 - 4*x^2 + 5*x - 4 ~ x)
tab.df <- data.frame( x = c(0, 1, 3, 4), y = c(-4, -1, 29, 80) )
plt <- xyplot(tab.df$y ~ tab.df$x,  ylim=range(-10, 100), xlim=range(-.5, 4.5), pch=21, fill="red", col="red", ylab="p(x)", xlab="x")
plt2 <- plotFun(fkt, xlim=range(-.5, 4.5), ylim=range(-10, 100), ylab="p(x)", xlab="x")
print(plt, more=TRUE)
print(plt2)
```


### Ein weiteres Beispiel Polynominterpolation

Betrachten wir die Funktion $f(x)=\frac{1}{x^2+1}$, die Wertpaare,


<div class="columns">
<div class="column" width="28%">

```{r eval=TRUE, echo=FALSE}
tab.df <- data.frame( x = c(-3, -2, -1, 0, 1, 2, 3), y = c(0.1, 0.2, 0.5, 1, 0.5, 0.2, 0.1) )
names(tab.df) <- c("$x_i$", "$y_i$")
rws <- c(0, 1, 2, 3, 4, 5, 6)
col <- c("\\rowcolor[gray]{0.7} ", "\\rowcolor[gray]{0.95} ", "\\rowcolor[gray]{0.7} ", "\\rowcolor[gray]{0.95} ", "\\rowcolor[gray]{0.7} ", "\\rowcolor[gray]{0.95} ", "\\rowcolor[gray]{0.7} ")

xtab <- xtable(tab.df)

knitr::asis_output(
    tyxtable(
        print(
            xtab, 
            booktabs = FALSE,  
            sanitize.text.function = function(x) {x},
            add.to.row = list(
                pos = as.list(rws), 
                command = col
            ),
            comment = FALSE
        ),
        trim = 0
     )
)
```


</div>
<div class="column" width="68%">
```{r echo=FALSE, fig.align="center", out.width="80%"}
tab.df <- data.frame( x = c(-3, -2, -1, 0, 1, 2, 3), y = c(0.1, 0.2, 0.5, 1, 0.5, 0.2, 0.1) )
fkt = makeFun( 1 / (x^2 + 1) ~ x)
pfkt = makeFun(1. - 1.11022*10^-16*x - 0.64*x^2 + 0.15*x^4 - 0.01*x^6  ~ x)
xrange = range(-3.2, 3.2)
yrange = range(-0.1, 1.1)
plt <- xyplot(tab.df$y ~ tab.df$x, ylim=yrange, xlim=xrange, pch=21, fill="red", col="red", ylab="p(x)", xlab="x")
plt2 <- plotFun(fkt, ylim=yrange, xlim=xrange, ylab="p(x)", xlab="x")
plt3 <- plotFun(pfkt, ylim=yrange, xlim=xrange, col="red", ylab="p(x)", xlab="x")
print(plt, more=TRUE)
print(plt2, more=TRUE)
print(plt3)
```

</div>
</div>
sowie das Interpolationspolynom (rot) sowie den wahren Funktionsverlauf (grün).


### Zusammenfassung Polynominterpolation {exclude-only=BIGSTUFF}

Theoretisch kann ein Polynom an beliebig viele Punkte genau angepasst werden.
Häufig wird dieses Polynom aber zu viele Schwingungen aufweisen und
insbesondere an den Randbereichen aufgrund der starken Schwankung unbrauchbar
sein.

Das gesuchte Polynom kann mit Hilfe eines Linearen Gleichungssystems gefunden
werden, in der Regel funktioniert aber das auf den
dividierten Differenzen basierende Newtonverfahren schneller.

- $\longleftarrow$ (kubische) Spline-Interpolation
- $\longleftarrow$ [Tschebyschow](https://de.wikipedia.org/wiki/Pafnuti_Lwowitsch_Tschebyschow)-Interpolation


### Splineinterpolation {include-only=BIGSTUFF}

Um den Nachteil der zu großen Schwankungen auszugleichen wird das Intervall
in mehrere Teilintervalle aufgeteilt.
In den Teilintervallen wird dann ein Polynom niedrigeren Grades verwendet.

Werden die einzelnen Stützpunkte mit Geraden verbunden spricht man von einer
**linearen Interpolierenden** (*Polygonzug*):
<div class="columns">
<div class="column" width="29%">

- Zwei benachbarte Wertepaare werden durch ein Polynom vom Grad 1 interpoliert.

- Diese Interpolierende ist aber an den Stützwerten nicht differenzierbar.

</div>
<div class="column" width="69%">

```{r echo=FALSE, fig.align="center", out.width="80%"}
fkt = makeFun( 1 / (x^2 + 1) ~ x)
xrange = range(-3.2, 3.2)
yrange = range(-0.1, 1.1)
plt <- xyplot(tab.df$y ~ as.numeric(tab.df$x), ylim=yrange, xlim=xrange, pch=21, fill="red", col="red", ylab="p(x)", xlab="x")
plt2 <- plotFun(fkt(x) ~ x, ylim=yrange, x.lim=xrange, ylab="p(x)", xlab="x") 
plt3 <- xyplot(tab.df$y ~ as.numeric(tab.df$x), ylim=yrange, xlim=xrange, type="l", col="red", ylab="p(x)", xlab="x") 
print(plt, more=TRUE)
print(plt2, more=TRUE)
print(plt3)
```
</div>
</div>

### Interpolation mit kubischen Splines {include-only=BIGSTUFF}

Interpolation mit (natürlichen) kubischen Splines

- Stetiges, stückweises Interploationspolynom dritten Grades durch die
  Stützpunkte

- Stetige erste und zweite Ableitung im Intervall $[a, b]$

- (an den Randstellen $a$, $b$ ist die zweite Ableitung gleich $0$)

Zu gegeben Wertepaaren existiert genau ein (natürlicher) kubischer Spline mit
den obigen Anforderungen.

Kubische Splines haben unter den *glatten* Interpolierenden die geringste
Krümmung.

Die Berechnung *per Hand* ist möglich, mit Hilfe eines Computers sogar einfach.

###  R-Code zur Interpolation mit kubischen Splines (I/ V) {.shrink include-only=BIGSTUFF}

```{r}
natspline <- function(x,y){
    # Berechnung von natürlichen Splines
    n <- length(x)
    y2 <- numeric(n)
    u <-numeric(n)
    
    # natuerlicher Spline:
    y2[1] <- 0
    u[1] <- 0
    
    for (i in 2:(n-1)){
        sig <- (x[i]-x[i-1])/(x[i+1]-x[i-1])
        p <- sig*y2[i-1]+2.0
        y2[i] <- (sig-1.0)/p
        u[i] <- (y[i+1]-y[i])/(x[i+1]-x[i]) - (y[i]-y[i-1])/(x[i]-x[i-1])
        u[i] <- (6.0*u[i]/(x[i+1]-x[i-1])-sig*u[i-1])/p
    }
    # natürlicher Spline:
    y2[n] <- 0
    for (i in (n-1):1){
        y2[i] <- y2[i]*y2[i+1]+u[i]
    }
    erg <- list(x=x, y=y, y2=y2)
    return(erg)
}
```


###  R-Code zur Interpolation mit kubischen Splines (II/ IV) {.shrink include-only=BIGSTUFF}

```{r}

splinterpol <- function(x, ergspline){
    # Spline Interpolation für einen Vektor x
    n <- length(x)
    y <- numeric(n)
    
    # Polynomberechnung für einzelnen x-Wert
    for (i in 1:n) {
        y[i] <- splint(x[i], ergspline)
    }
    return(y)
}
```


###  R-Code zur Interpolation mit kubischen Splines (III/ IV) {.shrink include-only=BIGSTUFF}

```{r}
splint <- function(x, erg){
    # Berechnung der Interpolation mit Hilfe von natürlichen Splines
    xa <- erg$x; ya <- erg$y; y2a <- erg$y2; k <- 0
    n <- length(xa) 
    
    # Bisektion zum Finden der Position
    klo <- 1 ; khi <- n
    while ((khi-klo) > 1){
        k <- floor((khi+klo)/2)
        if (xa[k] > x) {
            khi <- k
        } else {
            klo <- k
        }
    }

    # Berechnung des Polyomwertes
    h <- xa[khi] - xa[klo]
    a <- (xa[khi]-x)/h
    b <- (x-xa[klo])/h
    y <- a*ya[klo]+b*ya[khi] + ((a^3-a)*y2a[klo] + (b^3-b)*y2a[khi])*h^2/6.0
    return(y)
}
```


###  R-Code zur Interpolation mit kubischen Splines (IV/ IV) {.shrink include-only=BIGSTUFF}

```{r}
fkt <- makeFun( 1 / (x^2 + 1) ~ x)
x <- -3:3
x
y <- fkt(x)
y
erg <- natspline(x, y)
erg
xa <- 1.5
fkt(1.5)
splint(1.5, erg)
```


### Anwendung des R-Code zur Interpolation mit kubischen Splines {include-only=BIGSTUFF}

```{r echo=FALSE, fig.align="center", out.width="80%"}
xx <- seq(-3, 3, 0.1)
yy <- splinterpol(xx, erg)
p1 <- plotFun(fkt(x) ~ x, x.lim=range(-3, 3), col="red", xlab="x", ylab="f(x), S(x)")
p2 <- xyplot(yy ~ xx, type="l", xlim=c(-3, 3), xlab="x", ylab="f(x), S(x)")
p3 <- xyplot(erg$y ~ erg$x, xlim=c(-3, 3), pch=21, fill="red", col="red", xlab="x", ylab="f(x), S(x)")
print(p1, more=TRUE)
print(p2, more=TRUE)
print(p3)
```


### Fehlerbetrachtung der kubischen Splineinterpolation {include-only=BIGSTUFF}

```{r echo=FALSE, fig.align="center", out.width="80%"}
xx <- seq(-3, 3, 0.1)
yy <- fkt(xx) - splinterpol(xx, erg)
xyplot(yy ~ xx, type="l", xlim=c(-3, 3), xlab="x", ylab="f(x)-S(x)")
```

### Beispiel: Interpolation mit kubischen Splines {include-only=BIGSTUFF}

Betrachten wir die Funktion $f(x)=\frac{1}{x^2+1}$, die Wertpaare,


<div class="columns">
<div class="column" width="28%">

```{r eval=TRUE, echo=FALSE}
tab.df <- data.frame( x = c(-3.0, -2.0, -1.0, 0.0, 1.0, 2.0, 3.0), y = c(0.1, 0.2, 0.5, 1, 0.5, 0.2, 0.1) )
colnames(tab.df) <- c("$x_i$", "$y_i$")
rws <- c(0,1,2,3,4,5,6)
col <- c("\\rowcolor[gray]{0.7} ", "\\rowcolor[gray]{0.95} ", "\\rowcolor[gray]{0.7} ", "\\rowcolor[gray]{0.95} ", "\\rowcolor[gray]{0.7} ", "\\rowcolor[gray]{0.95} ", "\\rowcolor[gray]{0.7} ")

xtab <- xtable(tab.df)

knitr::asis_output(
    tyxtable(
        print(
            xtab, 
            booktabs = FALSE,  
            sanitize.text.function = function(x) {x},
            add.to.row = list(
                pos = as.list(rws), 
                command = col
            ),
            comment = FALSE
        )
     , trim = 0)
)

```


</div>
<div class="column" width="68%">
```{r echo=FALSE, fig.align="center", out.width="80%"}
fkt = makeFun( 1 / (x^2 + 1) ~ x)
xrange = range(-3.2, 3.2)
yrange = range(-0.1, 1.1)
plt <- xyplot(tab.df$y ~ as.numeric(tab.df$x), ylim=yrange, xlim=xrange, pch=21, fill="red", col="red", ylab="p(x)", xlab="x")
plt2 <- plotFun(fkt, ylim=yrange, xlim=xrange, ylab="p(x)", xlab="x") 
spl <- spline(tab.df$`$x_i$`, tab.df$`$y_i$`, method = "natural", n=301)
plt3 <- xyplot(spl$y ~ spl$x, ylim=yrange, xlim=xrange, type="l", col="red", ylab="p(x)", xlab="x") 
print(plt, more=TRUE)
print(plt2, more=TRUE)
print(plt3)
```
</div>
</div>

### Das wissen Sie nun! {include-only=BIGSTUFF}

- Mit Hilfe von Polynomen lassen sich Funktionen an gegebene Datenpunkte anpassen.

- Das Newtonverfahren berechnet ein solches Interpolationspolynom mittels
  dividierter Differenzen.

- Polynome höheren Grades weisen häufig starke Schwankungen auf, was
  insbesondere in den Randbereichen zu großen Fehlern führen kann.
  Durch Aufteilen des Wertebereiches können auf Teilintervallen Polynome
  niedrigeren Grades angepasst werden.

- (Natürliche) kubische Splines sind stückweise Polynome dritten Grades mit
  steigen ersten und zweiten Ableitungen.
  Sie haben von allen *glatten* Interpolierenden die geringste Krümmung.


```{r finish-Polynominterpolation, include=FALSE}
rm(pathToImages)
finalizePart(partname)
```
